ACORDAO-COMPLETO-2395120

ACÓRDÃO 2148/2021 ATA 4/2021 - SEGUNDA CÂMARA

VISTOS, relatados e discutidos estes autos de pensões militares concedidas pelo Comando do Exército aos beneficiários acima indicadas;
	ACORDAM os Ministros do Tribunal de Contas da União, reunidos em sessão da 2ª Câmara, diante das razões expostas pelo Relator, com fundamento no art. 71, inciso III, da Constituição Federal e nos arts. 1º, inciso V, 39, inciso II, e 45 da Lei 8.443/1992, em:
	9.1. considerar ilegais os atos de concessão das pensões instituídas por Victor Raymundo Giffoni e Paulo Roberto Muller Lobo, recusando os respectivos registros;
	9.2. considerar legais e conceder o registro aos demais atos presentes nestes autos;
	9.3. dispensar o ressarcimento das quantias indevidamente recebidas, em boa-fé por pelas interessadas Cacilda Aparecida Giffoni e Lecticia Marques Lobo, consoante o Enunciado 106 da Súmula de Jurisprudência deste Tribunal;
	9.4. determinar ao Comando do Exército que:
	9.4.1. faça cessar, no prazo de 15 (quinze) dias, contado a partir da ciência desta deliberação, os pagamentos decorrentes dos atos impugnados, sob pena de responsabilidade solidária da autoridade administrativa omissa, consoante disposto nos arts. 71, inciso IX, da Constituição Federal, e 262 do Regimento Interno desta Corte;
	9.4.2. emita, no prazo de 30 (trinta) dias, novos atos de concessão das pensões instituídas por Victor Raymundo Giffoni e Paulo Roberto Muller Lobo, com fulcro no art. 19, §3º, da Instrução Normativa 78/2018, escoimados da irregularidade verificada;
	9.4.3. comunique às interessadas identificadas no subitem 9.3. sobre o teor desta decisão, alertando-as de que o efeito suspensivo proveniente da interposição de eventuais recursos não as eximirá da obrigação de devolverem os valores percebidos indevidamente após a notificação do presente acórdão, caso os recursos não sejam providos;
	9.5. determinar à Secretaria de Fiscalização de Pessoal que monitore o cumprimento das medidas indicadas no subitem 9.4., representando a este Tribunal, caso necessário.

Atos de pensão militar, submetidos, para fins de registro, à apreciação do Tribunal de Contas da União (TCU), de acordo com o art. 71, inciso III, da Constituição Federal.  Os atos foram cadastrados e disponibilizados ao TCU por intermédio do Sistema e-Pessoal, na forma do art. 2º e 4º da Instrução Normativa TCU 78/2018

Segunda Câmara

Comando do Exército.

3. Interessados/Responsáveis:
3.1. Interessados: Ângela Maria das Chagas (XXX.562.876-XX); Aurea Antônia Correa da Silva (XXX.967.316-XX); Cacilda Aparecida Giffoni (XXX.854.526-XX); Carmen Lucia Gerken (XXX.524.456-XX); Gilma Eliane Galdino Martins de Jesus (XXX.889.866-XX); Helen Gleice Galdino Martins (XXX.890.106-XX); Isabel Goncalves de Oliveira (XXX.003.986-XX); Isabela Goncalves de Oliveira (XXX.254.537-XX); Lecticia Marques Lobo (XXX.107.196-XX); Maria Abigail da Silva (XXX.326.996-XX); Maria Aparecida das Chagas Soares (XXX.950.906-XX); Marilia dos Reis Coutinho (XXX.131.186-XX); Marylles Valladao dos Santos (XXX.331.916-XX); Rita de Cassia Mendes de Oliveira (XXX.385.206-XX); Sandra Maria Pedersoli Ribeiro (XXX.050.186-XX); Sonia Maria Pedersoli Ribeiro (XXX.488.046-XX).

13.1. Ministros presentes: Bruno Dantas (Presidente), Augusto Nardes, Aroldo Cedraz (Relator) e Raimundo Carreiro.
13.2. Ministros-Substitutos presentes: Marcos Bemquerer Costa e André Luís de Carvalho.

AROLDO CEDRAZ

Transcrevo, a seguir, a instrução subscrita por Auditora Federal da Sefip (peça 12) , a qual contou com a anuência do corpo diretivo daquela unidade especializada (peça 13) :
INTRODUÇÃO
Trata-se de atos de pensão militar, submetidos, para fins de registro, à apreciação do Tribunal de Contas da União (TCU) , de acordo com o art. 71, inciso III, da Constituição Federal.  Os atos foram cadastrados e disponibilizados ao TCU por intermédio do Sistema e-Pessoal, na forma do art. 2º e 4º da Instrução Normativa TCU 78/2018.
Os atos desse processo pertencem às seguintes unidades:
1.1. Unidade emissora: MINISTÉRIO DA DEFESA-COMANDO DO EXÉRCITO (VINCULADOR) .
1.2. Unidade cadastradora:  DIRETORIA DE INATIVOS E PENSIONISTAS.
1.3. Subunidade cadastradora: SUC4 - 4ª Região Militar.
EXAME TÉCNICO
Procedimentos aplicados
Os procedimentos para exame, apreciação e registro de atos de pessoal encontram-se estabelecidos na Instrução Normativa TCU 78/2018 e na Resolução TCU 206/2007. Essas normas dispõem que os atos de pessoal disponibilizados por meio do e-Pessoal devem ser submetidos previamente a críticas automatizadas, com base em parâmetros predefinidos.
As críticas das informações cadastradas na etapa de coleta do ato foram elaboradas e validadas levando-se em conta as peculiaridades de cada ato. Os itens verificados nessa etapa são inerentes a dados cadastrais, fundamentos legais, mapa de tempo, ficha financeira, assim como eventuais ocorrências de acumulação. Trata-se de verificações abrangentes, minuciosas e precisas e sem a necessidade de ação humana e, portanto, menos suscetível a falhas. As críticas aplicadas estão discriminadas no sistema, no Menu e-Pessoal, opção "Crítica", que podem ser acessadas mediante concessão de perfil específico a servidores do TCU responsáveis pela análise.
Além das críticas automatizadas, há verificação humana adicional no caso de haver alertas do sistema ou informações não formatadas, como esclarecimentos do gestor ou do controle interno.  
As críticas também consideram os registros do Sistema Integrado de Administração de Recursos Humanos (Siape) . O Siape disponibiliza informações atualizadas sobre as parcelas que integram os proventos, diferentemente, portanto, do e-Pessoal, que informa as parcelas no momento do registro do ato. 
Essa confrontação com o Siape fornece uma visão atual e verdadeira da situação, o que permite descaracterizar irregularidades e inconsistências que, embora constantes do e-Pessoal, já foram corrigidas.
As verificações detectadas nos atos encontram-se discriminadas na aba de pendências de cada ato no sistema e-Pessoal, bem como nos espelhos dos atos contemplados por esta instrução.
Exame das Constatações
Ato: 96645/2018 - Interessado: VICTOR RAYMUNDO GIFFONI - CPF: XXX.295.136-XX
1.4. Beneficiário: CACILDA APARECIDA GIFFONI - CPF: XXX.854.526-XX - Filho (a) 
1.5. Parecer do Controle Interno: considerar o ato Legal.
1.6. Por intermédio de análises realizadas por esta Unidade Técnica no presente ato, não se constatou irregularidade que obste a chancela pela legalidade.
1.7. Encaminhamento do ato: 
1.7.1. Considerar LEGAL e conceder registro do ato de VICTOR RAYMUNDO GIFFONI. 
Ato: 18720/2019 - Interessado: IRAI RAMOS DE OLIVEIRA - CPF: XXX.349.777-XX
1.8. Beneficiários: RITA DE CASSIA MENDES DE OLIVEIRA - CPF: XXX.385.206-XX - Cônjuge; ISABEL GONCALVES DE OLIVEIRA - CPF: XXX.003.986-XX - Filho (a) e ISABELA GONCALVES DE OLIVEIRA - CPF: XXX.254.537-XX - Filho (a) 
1.9. Parecer do Controle Interno: considerar o ato Legal.
1.10. Por intermédio de análises realizadas por esta Unidade Técnica no presente ato, não se constatou irregularidade que obste a chancela pela legalidade.
1.11. Encaminhamento do ato: 
1.11.1. Considerar LEGAL e conceder registro do ato de IRAI RAMOS DE OLIVEIRA. 
Ato: 43136/2019 - Interessado: PAULO ROBERTO MULLER LOBO - CPF: XXX.244.836-XX
1.12. Beneficiário: LECTICIA MARQUES LOBO - CPF: XXX.107.196-XX - Cônjuge
1.13. Parecer do Controle Interno: considerar o ato Legal.
1.14. Por intermédio de análises realizadas por esta Unidade Técnica no presente ato, não se constatou irregularidade que obste a chancela pela legalidade.
1.15. Encaminhamento do ato: 
1.15.1. Considerar LEGAL e conceder registro do ato de PAULO ROBERTO MULLER LOBO. 
Ato: 53033/2019 - Interessado: ARLINDO FRANCISCO DAS CHAGAS - CPF: XXX.832.266-XX
1.16. Beneficiários: ANGELA MARIA DAS CHAGAS - CPF: XXX.562.876-XX - Filho (a) ; MARIA ABIGAIL DA SILVA - CPF: XXX.326.996-XX - Filho (a) e MARIA APARECIDA DAS CHAGAS SOARES - CPF: XXX.950.906-XX - Filho (a) 
1.17. Parecer do Controle Interno: considerar o ato Legal.
1.18. Por intermédio de análises realizadas por esta Unidade Técnica no presente ato, não se constatou irregularidade que obste a chancela pela legalidade.
1.19. Encaminhamento do ato: 
1.19.1. Considerar LEGAL e conceder registro do ato de ARLINDO FRANCISCO DAS CHAGAS. 
Ato: 54257/2019 - Interessado: MURILO LINHARES GERKEN - CPF: XXX.147.197-XX
1.20. Beneficiário: CARMEN LUCIA GERKEN - CPF: XXX.524.456-XX - Cônjuge
1.21. Parecer do Controle Interno: considerar o ato Legal.
1.22. Por intermédio de análises realizadas por esta Unidade Técnica no presente ato, não se constatou irregularidade que obste a chancela pela legalidade.
1.23. Encaminhamento do ato: 
1.23.1. Considerar LEGAL e conceder registro do ato de MURILO LINHARES GERKEN. 
Ato: 54291/2019 - Interessado: JOSE COELHO DOS SANTOS - CPF: XXX.812.076-XX
1.24. Beneficiário: MARYLLES VALLADAO DOS SANTOS - CPF: XXX.331.916-XX - Cônjuge
1.25. Parecer do Controle Interno: considerar o ato Legal.
1.26. Por intermédio de análises realizadas por esta Unidade Técnica no presente ato, não se constatou irregularidade que obste a chancela pela legalidade.
1.27. Encaminhamento do ato: 
1.27.1. Considerar LEGAL e conceder registro do ato de JOSE COELHO DOS SANTOS. 
Ato: 54388/2019 - Interessado: OSVALDO DOS REIS COUTINHO - CPF: XXX.817.636-XX
1.28. Beneficiário: MARILIA DOS REIS COUTINHO - CPF: XXX.131.186-XX - Cônjuge
1.29. Parecer do Controle Interno: considerar o ato Legal.
1.30. Por intermédio de análises realizadas por esta Unidade Técnica no presente ato, não se constatou irregularidade que obste a chancela pela legalidade.
1.31. Encaminhamento do ato: 
1.31.1. Considerar LEGAL e conceder registro do ato de OSVALDO DOS REIS COUTINHO. 
Ato: 54405/2019 - Interessado: ANTONIO CORREA DA SILVA - CPF: XXX.548.596-XX
1.32. Beneficiário: AUREA ANTONIA CORREA DA SILVA - CPF: XXX.967.316-XX - Cônjuge
1.33. Parecer do Controle Interno: considerar o ato Legal.
1.34. Por intermédio de análises realizadas por esta Unidade Técnica no presente ato, não se constatou irregularidade que obste a chancela pela legalidade.
1.35. Encaminhamento do ato: 
1.35.1. Considerar LEGAL e conceder registro do ato de ANTONIO CORREA DA SILVA. 
Ato: 57963/2019 - Interessado: VICENTE MARTINS - CPF: XXX.094.246-XX
1.36. Beneficiários: GILMA ELIANE GALDINO MARTINS DE JESUS - CPF: XXX.889.866-XX - Filho (a) e HELEN GLEICE GALDINO MARTINS - CPF: XXX.890.106-XX - Filho (a) 
1.37. Parecer do Controle Interno: considerar o ato Legal.
1.38. Por intermédio de análises realizadas por esta Unidade Técnica no presente ato, não se constatou irregularidade que obste a chancela pela legalidade.
1.39. Encaminhamento do ato: 
1.39.1. Considerar LEGAL e conceder registro do ato de VICENTE MARTINS. 
Ato: 58118/2019 - Interessado: ARMANDO PAIVA RIBEIRO - CPF: XXX.238.626-XX
1.40. Beneficiários: SANDRA MARIA PEDERSOLI RIBEIRO - CPF: XXX.050.186-XX - Filho (a) e SONIA MARIA PEDERSOLI RIBEIRO - CPF: XXX.488.046-XX - Filho (a) 
1.41. Parecer do Controle Interno: considerar o ato Legal.
1.42. Por intermédio de análises realizadas por esta Unidade Técnica no presente ato, não se constatou irregularidade que obste a chancela pela legalidade.
1.43. Encaminhamento do ato: 
1.43.1. Considerar LEGAL e conceder registro do ato de ARMANDO PAIVA RIBEIRO. 
CONCLUSÃO
A abrangência e a profundidade das verificações levadas a efeito fundamentam convicção de que os atos 43136/2019, 54405/2019, 54291/2019, 57963/2019, 96645/2018, 53033/2019, 54257/2019, 58118/2019, 18720/2019 e 54388/2019 podem ser apreciados pela legalidade, em razão de não terem sido encontradas irregularidades nos atos, de acordo com o item Exame das Constatações desta instrução.
PROPOSTA DE ENCAMINHAMENTO
Ante o exposto, com fundamento no art. 71, inciso III, da Constituição Federal, no art. 1º, inciso V, e art. 39, incisos I e II, da Lei 8.443/1992, no art. 260 do Regimento Interno do Tribunal de Contas da União, propõe-se: 
1.44. Considerar  LEGAIS e conceder o registro dos atos de PAULO ROBERTO MULLER LOBO, ANTONIO CORREA DA SILVA, JOSE COELHO DOS SANTOS, VICENTE MARTINS, VICTOR RAYMUNDO GIFFONI, ARLINDO FRANCISCO DAS CHAGAS, MURILO LINHARES GERKEN, ARMANDO PAIVA RIBEIRO, IRAI RAMOS DE OLIVEIRA e OSVALDO DOS REIS COUTINHO.
2.	Discordando parcialmente, o Ministério Público junto ao TCU lançou o seguinte parecer aos autos (peça 15) :
	  Trata-se de processo consolidado com dez atos de pensões militares deferidas pelo Ministério da Defesa/Comando do Exército, com pareceres pela legalidade emitidos pelo controle interno e pela Secretaria de Fiscalização de Pessoal - Sefip.
	Os militares Victor Raymundo Giffoni (peça 1) e Paulo Roberto Muller Lobo (peça 3) , após terem sido reformados por idade, receberam promoções de grau hierárquico superior, em face de superveniente condição de invalidez, com base no seguinte fundamento legal:
REF-13 - Lei nº 6.880/80, art. 104, inciso II, c/c art. 106, inciso II c/c art. 108, inciso V c/c art. 109 e art. 110, § 1º e § 2º - Reforma ex offício por ter sido julgado incapaz, definitivamente, para o serviço ativo das Forças Armadas, e com invalidez permanente por motivo de tuberculose ativa, alienação mental, esclerose múltipla, neoplasia maligna, cegueira, lepra, paralisia irreversível e incapacitante, cardiopatia grave, mal de Parkinson, pênfigo, espondiloartrose anquilosante, nefropatia grave e outras moléstias que a lei indicar com base nas conclusões da medicina especializada, com qualquer tempo de serviço. Por ter sido considerado inválido, faz jus ao grau hierárquico imediato, inclusive considerando-se os graus hierárquicos dispostos no § 2º, do art. 110, da Lei nº 6.880/80.
	As pensões derivadas dessas reformas estão com os valores acima do devido e devem, portanto, ser consideradas ilegais, conforme o entendimento firmado pelo Tribunal de Contas da União, na Sessão de 18/9/2019, mediante o Acórdão 2225/2019-TCU-Plenário, cujo sumário dispõe:
Sumário: atos de reforma. Alteração de uma das concessões para elevação, em um grau hierárquico, do posto sobre o qual calculados os proventos do inativo, em face da superveniência de invalidez permanente decorrente de doença especificada em lei. Militar anteriormente reformado com proventos já calculados sobre o posto hierárquico superior, por tempo de serviço. Ausência de previsão legal para extensão da vantagem estabelecida no art. 110 da lei 6.880/1980 a militares já reformados, bem como para o acréscimo de dois postos no cálculo dos proventos. Negativa de registro. Determinações. Legalidade e registro das demais concessões.
	Os atos em análise ingressaram nesta Corte em 2019, de forma que podem ser apreciados sem a necessidade de prévia oitiva dos pensionistas, nos termos do Acórdão 587/2011-TCU-Plenário.
	Ante o exposto, o Ministério Público de Contas manifesta-se pela ilegalidade das pensões militares instituídas por Victor Raymundo Giffoni (peça 1) e por Paulo Roberto Muller Lobo (peça 3) e aquiesce à proposta oferecida nos autos pela Sefip, quanto aos demais atos em exame.
	É o relatório.

não há.

Procurador Júlio Marcelo de Oliveira.

PESSOAL. PENSÃO MILITAR. ATRIBUIÇÃO, NA PENSÃO, DE VANTAGEM PREVISTA NO ART. 110 DA LEI 6.880/1980, CONCEDIDA APÓS A REFORMA AOS INSTITUIDORES. ILEGALIDADE DAS PENSÕES POR ELES INSTITUÍDAS, COM NEGATIVA DE REGISTRO. LEGALIDADE DOS DEMAIS ATOS. DETERMINAÇÕES.

PENSÃO MILITAR (PMIL)

Secretaria de Fiscalização de Integridade de Atos e Pagamentos de Pessoal e de Benefícios Sociais (Sefip).

Aprecia-se nesta oportunidade processo com atos de pensões militares concedidas pelo Comando do Exército aos beneficiários (as) Cacilda Aparecida Giffoni, Rita de Cássia Mendes de Oliveira, Isabel Gonçalves de Oliveira, Isabela Gonçalves de Oliveira, Lecticia Marques Lobo, Ângela Maria das Chagas, Maria Abgail da Silva, Maria Aparecida das Chagas Soares, Carmen Lúcia Gerken, Marylles Valladão dos Santos, Marília dos Reis Coutinho, Aurea Antônia Correa da Silva, Gilma Eliane Galdino Martins de Jesus, Helen Gleice Galdino Martins, Sandra Maria Pedersoli Ribeiro e Sônia Maria Pedersoli Ribeiro,  com pareceres pela legalidade emitidos pelo controle interno.
A unidade técnica pugnou pela legalidade dos atos.
O Parquet especial diverge parcialmente, apontando que "os militares Victor Raymundo Giffoni (peça 1) e Paulo Roberto Muller Lobo (peça 3) , após terem sido reformados por idade, receberam promoções de grau hierárquico superior, em face de superveniente condição de invalidez".
Quando aos demais atos, o MPTCU acompanha as conclusões da Sefip.
De fato, ao analisar o caput do art. 110 da Lei 6.880/1980, com a redação dada pela Lei 7.580/1986, percebe-se que a melhoria de remuneração se aplica somente aos militares da ativa ou da reserva remunerada e deve ser calculada sempre com base no soldo correspondente ao grau hierárquico que o militar possuía na ativa.
Embora este Tribunal tenha adotado entendimento diverso acerca da matéria em alguns casos no passado, cabe ressaltar que, por meio do Acórdão 2225/2019-TCU-Plenário, relatado pelo Ministro Benjamin Zymler, pacificou-se o entendimento de que a melhoria prevista no referido dispositivo não se aplica ao militar que já se encontra reformado no momento da invalidez.
Tal exegese alinhou o entendimento desta Corte com a jurisprudência do Superior Tribunal de Justiça acerca da matéria, proferida nos autos do Recurso Especial 1.784.347/RS, relatado pelo Ministro Herman Benjamin.
Assim, considerando que os instituidores das pensões militares, indicados no item 3 acima, já se encontravam reformados quando foram acometidos da invalidez permanente, a pensão concedida às suas respectivas beneficiárias não possui amparo legal ou jurisprudencial, o que enseja o julgamento pela ilegalidade dos atos.
Importante destacar que os atos em questão foram disponibilizados ao Tribunal há menos de 5 (cinco) anos. Assim, prescindem da necessidade de oitiva das interessadas para conceder-lhes a oportunidade do contraditório e da ampla defesa, nos termos do estabelecido no Acórdão 587/2011-TCU-Plenário.
Por fim, em conformidade com o art. 262 do Regimento Interno deste Tribunal, impende determinar ao órgão de origem que faça cessar os pagamentos decorrentes dos atos ora impugnados, sob pena de responsabilidade solidária da autoridade administrativa omissa.
	Em face do exposto, Voto para que o Tribunal adote a minuta de Acórdão que ora submeto à apreciação deste Colegiado.
TCU, Sala das Sessões Ministro Luciano Brandão Alves de Souza, em 23 de fevereiro de 2021.
AROLDO CEDRAZ 
Relator